【裁判字號】    88,訴,2238
【裁判日期】    890502
【裁判案由】    貪污
【裁判全文】
臺灣高雄地方法院刑事判決                        八十八年度訴字第二二三八號
    公  訴  人  臺灣高雄地方法院檢察署檢察官
    被      告  丁○○
    選      任
    辯  護  人  柳聰賢律師
右被告因貪污案件，經檢察官提起公訴（八十八年度偵字第三七一九號），甲○判決
如左：
    主    文
丁○○利用職務上之機會，詐取財物，累犯，處有期徒刑捌年，褫奪公權捌年。
    事    實
一、丁○○原係臺灣高雄監獄管理員，為依據法令從事公務之人員，於民國八十六年
    十一月間，擔任臺灣高雄監獄新收房交代主管職務期間內，得知該監新進受刑人
    丙○○亟思打通關節，以圖在監獄內獲得較佳待遇此一心理，乃透過友人戊○○
    介紹，認識丙○○之妻乙○○，向其詐稱，可以代為照顧丙○○並使伊免於被移
    監，惟需款新台幣（以下同）五萬元作為代價，乙○○不疑有他，遂於同月某日
    在其屏東縣九如鄉○○村○○路九十號住處交付四萬五千元予丁○○，以此方式
    ，利用職務上之機會，向乙○○詐取財物。迄八十八年一月二十日，丁○○因臺
    灣高雄監獄政風室開始著手調查其違法失職情事，自知東窗事發，遂自白犯罪，
    並於當月二十三日將上開款項退還予乙○○。
二、案經臺灣高雄監獄告發由臺灣高雄地方法院檢察署檢察官偵察起訴。
    理    由
一、訊據被告丁○○固承認有自證人乙○○處，收受四萬五千元之事實，惟矢口否認
    有何利用職務上之機會，詐取財物之犯行，辯稱：因戊○○與乙○○間有金錢債
    務糾紛，伊因乙○○之請託找到債務人戊○○，幫助她向戊○○索回欠款，乙○○為表示感謝，才交付四萬五千元予伊，作為吃紅云云。經查：
  (一)證人乙○○到庭後固證稱：戊○○於八十六年十一月間，丙○○入獄服刑時，向
    伊借了四十萬元，後來因故還不出錢，遂避不見面，伊請被告出面找到戊○○，
    要回全部欠款，為了感謝被告，才給他四萬五千元吃紅等語。證人戊○○經借提
    到庭後，亦證稱：曾於丙○○入獄服刑後沒多久，向乙○○借四十萬元，借錢之
    後十幾天，被告有來找過他，說向乙○○借的錢要還，一星期後他就陸陸續續還
    錢等語。惟經甲○就二人間消費借貸有無約定利息？何時清償？有無支付利息等
    事項予以隔離訊問結果，證人乙○○證稱：戊○○一共借了四十萬元，約定利息
    三分，是在高雄市○○路郵政總局附近，戊○○開設之指壓店交錢的；八十六年
    間該指壓店還有營業，後來指壓店結束，找不到戊○○，經過一個月即八十六年
    十二月中旬，才託被告找到他，欠款是在八十七年農曆過年還清的，其中包括本
    金二十五萬元、利息一萬多元等語。證人戊○○則稱：向乙○○借了四十萬元，
    未約定利息，錢是乙○○拿到高雄市○○路與林森路附近，伊所開設的指壓店交
    付的。借錢之後陸陸續續約二、三個星期就還清了（約當八十六年十二月間），
    沒有支付利息。指壓店是在還錢之後，因生意不好就結束賣掉了等語（以上均見
    甲○八十九年一月十三日審判筆錄）。二人證述內容就系爭消費借貸之有無約定
    利息？清償日期為何？有無支付利息等事項明顯不同，而有重大瑕疵，自不得採
    為有利被告之依據。
  (二)甲○再於上開審判期日，就本案四萬五千元交付之時間、地點、交錢當時有無旁
    人在場等事項，對被告及證人乙○○予以隔離訊問，被告供稱：錢是八十六年十
    一月以後，乙○○在屏東縣九如鄉家中交付的，當時沒有人在場等語。證人乙○○則稱：四萬五千元是在八十七年農曆過年後，與妹妹一起拿去高雄縣某學校對
    面，被告家裡給他的等語。二人供詞亦顯不一致，足見被告所辯係屬卸責之詞，
    證人乙○○所述則屬事後迴護之詞，均不可採。
  (三)本件犯罪事實業據被告於八十八年十二月二十日自白無誤，有其親筆書寫之報告
    書附於偵查卷內可稽。證人乙○○在八十六年十一月十四日至八十六年十二月五
    日期間，前往監獄接見時其夫丙○○時，曾稱：已有找人照顧他及幫忙安排下工
    場的事，關於移監的事也有在處理，有拿四萬五千元（原文為「四五」）給該人
    做為代價等語，亦有八十六年十一月十四日至同年十二月五日接見錄音帶及其譯
    文附卷可佐。參以丙○○於八十六年十二月六日臺灣高雄監獄受刑人談話筆錄，
    及八十六年十二月八日臺灣高雄監獄政風室訪談紀要中，在相關人員針對上開錄
    音帶內容對其做進一步之調查時，陳稱：有認識新收房交代主管丁○○，是他主
    動來新收房找伊，說伊妻乙○○與「老兩」即戊○○曾來拜託他才認識的。乙○○來接見時亦稱，有拜託丁○○照顧伊，他保證伊在新收房會有煙抽，又可免被
    移監，需五萬元以為代價，在八十六年十一月二十八日，及十二月五日接見時，
    乙○○曾說，已經拿四萬五千元給丁○○，她是以手勢比「四五」，據伊推測，
    應是指四萬五千元等語。從而，被告丁○○利用其擔任新收房交代主管職務之機
    會，趁受刑人丙○○於甫發監執行之際，亟思在監所內打通關節，以便獲得優於
    他受刑人之特殊待遇之心裡因素，向丙○○之妻乙○○藉詞詐取四萬五千元之犯
    行，至屬灼然。又觀諸丙○○於上述接見錄音帶譯文中，就被告在監中對其「照
    顧」不力，屢發怨言，並質疑被告的「照顧能力」，對其妻抱怨：打（電話）給
    他（指丁○○）幹什麼，沒有作用的，他是騙吃帶拐的。…我在新收房實在嚴格
    ，講的都沒有用，大家都在交代房，妳到底有沒有給他等語（參八十六年十二月
    五日接見錄音帶譯文）。足見丙○○人雖在監，對其妻在外如何與被告接觸，以
    求丙○○得獲較佳待遇此事亦知之甚捻，從而丙○○於八十八年十二月二十八日
    到庭，在甲○對於前列談話記錄、訪談紀要加以調查之際，雖證稱：事後聽乙○○說，之所以拿四萬五千元給被告，係因戊○○欠她錢，被告幫忙找到戊○○，
    為答謝被告的酬勞。在高雄監獄之所以那麼說，是政風室人員叫他說的，當時也
    不知道什麼情形云云。應係事後迴護被告之詞，並不足為有利被告之認定。
  (四)另被告抗辯上開接見錄音帶超出法定「監視」之範圍，不符合「通信保障及監察
    法」之規定，構成違法監聽，從而該錄音帶無證據能力，不得作為判斷之依據云
    云。惟按，關於憲法所保障的各項人民自由權利之限制，憲法第二十三條規定：
    「以上各條列舉之自由權利，除為防止妨礙他人自由、避免緊急危難、維持社會
    秩序，或增進公共利益所必要者外，不得以法律限制之。」明文允許國家在不違
    背「法律保留原則」及「比例原則」之前提下，得為公益之目的，以法律對人民
    之自由權利予以適當限制。又，通訊保障及監察法第二條規定：「通訊監察，除
    為確保國家安全、維持社會秩序所必要者外，不得為之。前項監察，不得逾越所
    欲達成目的之必要限度，且應以侵害最少之適當方法為之。」；監獄行刑法第六
    十五條明定：「接見時除另有規定外，應加監視，如在接見中發見有妨害監獄紀
    律時，得停止其接見。」概括言之，如為確保國家安全、維持社會秩序所必要，
    得對於一般被告及犯罪嫌疑人之通訊施以適當之監察；為維持監獄紀律，保護監
    所內之安全秩序（亦為社會秩序此一概念所涵攝），得對受刑人之接見加以監視
    。以上二者，均是基於憲法之授權，對該法第十二條所定人民秘密通訊自由加以
    限制之法律規定，不過在規範對象上，其規定方式有抽象與具體之差別。據上可
    知，各監所於受刑人接見時，對其談話內容予以錄音，既屬維持社會秩序所必要
    ，依通訊保障及監察法第二條第一項前段規定，並不構成違法監聽；且監所所為
    錄音，更屬依監獄行刑法第六十五條規定監視受刑人接見之方式，於比例原則並
    無違背，性質上係屬依法令之行為。從而上開接見錄音帶既為台灣高雄監獄本於
    監獄行刑法規定第六十五條規定而錄製，非出於不法手段所取得，並經甲○當庭
    播放勘驗，為乙○○自承錄音內容確為其與其夫丙○○之對話無誤在卷（見甲○
    八十九年三月三十日審判筆錄），該錄音帶譯文內容且經提示予被告及關係人核
    對，亦與錄音帶內容一致，亦為其等自承在卷（分見甲○八十九年三月二十一日
    、三十日之審判筆錄），自屬已經合法調查，具有證據能力，而得為裁判基礎。
  (五)末查，上述接見錄音帶，經甲○分別於前開審判期日當庭播放，並就八十六年十
    二月五日接見錄音中，證人丙○○問：「你是與『老兩』說怎樣？」、「我在新
    收房實在很嚴格，講的都沒有用，大家都在交代房，你到底有沒有給他？」證人
    乙○○回答：「不可能的，我就是沒辦妥，他沒辦成，『老兩』打電話罵他。」
    、「四五」、「『老兩』有罵他了，他有交代我，不能問什麼。」，此處之「他
    」指何人？「四五」代表多少錢？「他沒有辦成」試辦何事？等事項訊問分別被
    告及證人乙○○等人。惟對此被告一概均推稱不知，證人乙○○則一律陳稱：時
    隔甚久忘了云云，此或屬被告避重就輕之推託之詞，或為證人乙○○事後迴護之
    詞，均不足採信。綜上所述，本件事證已臻明確，被告犯行可以認定。
三、核被告所為，係犯貪污治罪條例第五條第一項第二款之罪。被告曾因過失傷害案
    件，經法院判處有期徒刑四月確定，於八十二年十月十三日易科罰金執行完畢，
    有臺灣高雄地方法院檢察署刑案資料查註紀錄表附卷可稽。其於五年以內，再犯
    本件有期徒刑以上之罪，為累犯，應依法加重其刑。又被告因本件犯罪所得財物
    僅四萬五千元，而未逾五萬元，情節尚屬輕微，應依貪污治罪條例第十二條第一
    項規定減輕其刑。並依刑法第七十一條第一項先加後減。貪污治罪條例第八條第
    二項雖規定：「犯第四條至第六條之罪，在偵查中自白，如有所得並自動繳交全
    部所得財物者，減輕其刑；因而查獲其他共犯者，減輕或免除其刑。」惟查本案
    被告於八十八年十二月二十日以親筆書寫報告書方式所為自白，係向臺灣高雄監
    獄政風室人員為之，該等人員依法並無偵查犯罪之權限，並不屬於刑事訴訟法第
    二百三十條至同法第二百三十二條所定之司法警察（官），當時刑事偵查程序既
    然尚未開始，上述被告之自白，即非貪污治罪條例第八條第二項所定之「偵查中
    自白」，無從適用該條項規定減輕其刑，附此敘明。審酌被告犯罪之動機係為自
    己不法之利益，行為嚴重破壞監獄紀律，妨害對於受刑人之教化至距，惡性重大
    ，犯後仍飾詞否認犯行，未見悔悟，及曾於審判外自白犯罪等一切情狀，量處如
    主文所示之刑，並依貪污治罪條例第十七條、刑法第三十七條第二項之規定，宣
    告褫奪公權，以示懲儆，並肅官箴。至被告本件犯罪所得財物四萬五千元，已於
    八十八年一月二十三日返還被害人乙○○，業經被告於偵查中供承在卷，並據證
    人即被害人乙○○於偵查中結證屬實，毋須再行追繳發還被害人，附此敘明。
據上論斷，應依刑事訴訟法第二百九十九條第一項前段、貪污治罪條例第五條第一項
第二款、第十二條第一項、第十七條，刑法第十一條、第三十七條第二項、第四十七
條，判決如主文。
中        華        民        國      八十九    年    五    月    二    日
                                      臺灣高雄地方法院刑事第四庭
                                          法  官 王 俊 隆
右正本證明與原本無異。
如不服本判決，應於判決送達後十日內，向甲○提出上訴狀。
                                          書記官 涂 亨 玉
中        華        民        國      八十九    年    五    月    二    日


司法院資訊處製作；財團法人民間司法改革基金會備份。
